【裁判字號】    98,家聲,135
【裁判日期】    980604
【裁判案由】    變更子女姓氏
【裁判全文】
臺灣板橋地方法院民事裁定             98年度家聲字第135號
聲  請  人  丙○○
代  理  人  甲○○
上列聲請人聲請宣告變更姓氏事件，經本院裁定如下：
    主    文
聲請人丙○○之姓氏准予變更為母姓之「杜」姓。
聲請費用由聲請人負擔。
    理    由
一、按有下列各款情形之一，且有事實足認子女之姓氏對其有不
    利之影響時，父母之一方或子女得請求法院宣告變更子女之
    姓氏為父姓或母姓：一、父母離婚者。二、父母之一方或雙
    方死亡者。三、父母之一方或雙方生死不明滿三年者。四、
    父母之一方曾有或現有未盡扶養義務滿二年者，民法第1059
    條第5項有明文規定。姓氏屬姓名權而為人格權之一部分，
    具有社會人格之可辨識性，與身分安定及交易安全有關外，
    姓氏尚具有家族制度之表徵，故賦予父母之選擇權，惟因應
    情勢變更，倘有事實足認子女之姓氏對其有不利之影響時，
    父母之一方或子女自得請求法院宣告變更子女之姓氏為父姓
    或母姓。
二、本件聲請意旨略以：聲請人之父母乙○○、甲○○於民國（
    下同）86年6 月16日協議離婚，並約定兩造子女即聲請人丙
    ○○由母親甲○○任親權人，惟條件係聲請人母親必須為聲
    請人父親償還其與母親親友間之借貸債務及給付現金十萬元
    ，而聲請人出生迄今均係由母親及外婆扶養照顧，聲請人父
    親非但未曾盡保護教養聲請人之義務，反而經常以聲請人為
    人質，恐嚇、威脅聲請人母親、外公外婆等為其償還賭債，
    甚至動手毆打聲請人外公及阿姨，造成聲請人外婆家生活上
    極大不便及困擾，直至聲請人父母離婚後，聲請人父親除前
    來索討金錢外，對聲請人則未予聞問，不久後即告失聯，聲
    請人父親之作為，已致聲請人心理受創，深感從父姓亦對聲
    請人之心理造成莫大困擾，且聲請人曾返回父親家族探望親
    戚，卻遭聲請人伯父等冷淡以對；再者，聲請人母親家族無
    男丁延續香火，為此聲請人希望能改從母姓，爰依法聲請變
    更姓氏從母姓等語。
三、聲請人主張之上開事實，業據其提出戶籍謄本2 件為憑，並
    經證人即聲請人之外祖母杜陳錦枝到庭證稱：「（問：聲請
    人丙○○從出生到現在都是跟誰住？）都是在外婆家住。」
    、「（問：那他的生活費都是由誰負擔？）是他母親養他，
    但是我們會幫忙她。」、「（問：他爸爸會不會去看他？）
    很少，每次去都是要錢。」、「（問：他曾經打過你們家的
    人或是他媽媽？你們家娘家的人是否有幫聲請人爸爸還賭債
    ？）有。」、「（問：為什麼要幫他還賭債？）因為他要打
    我們家人。」等語屬實（參見本院98年5 月27日非訟事件筆
    錄）。綜上事證，堪信聲請人之主張為真實。
四、本院審酌聲請人出生迄今均係由母親家族扶養照顧，聲請人
    父親從未盡保護教養聲請人之責任，復經常要求聲請人母親
    家族為其償還債務，並對聲請人母親家族親戚實行暴力行為
    ，從父姓已對聲請人心理造成莫大困擾及創傷等情，已堪認
    聲請人之父姓有不利聲請人之情事。綜上可認保留原來姓氏
    對聲請人已有不利之影響，準此，聲請人之請求，核與前揭
    法律規定尚無不合，應予允許，爰裁定如主文所示。
五、依非訟事件法第21條第2項、民事訴訟法第78條、第95條，
    裁定如主文。
中    華    民    國    98    年    6     月    4     日
                  家事法庭法  官  葉靜芳
上列正本證明與原本無異。
如不服本裁定應於送達後10日內向本院提出抗告狀，並應繳納抗
告費新台幣1,000元。
中    華    民    國          年          月          日
                            書記官  劉春美


司法院資訊處製作；財團法人民間司法改革基金會備份。
